臺灣士林地方法院民事判決
111年度訴字第198號
原      告  范盛喆
訴訟代理人  楊忠憲律師
被      告  盧孔德
訴訟代理人  王瀚興律師
複  代理人  潘建儒律師
上列當事人間請求返還共有物事件，本院於民國111年8月15日言
詞辯論終結，判決如下：
    主  文
被告應將坐落臺北市○○區○○段○○段○○○地號土地上之同小段三一
二三八建號建物(門牌號碼臺北市○○區○○○路○○○巷○○號四樓)頂樓
平台如附圖所示編號A、面積伍參點壹貳平方公尺之建物拆除，
並將上開頂樓平台騰空返還予原告及其他共有人全體。
訴訟費用由被告負擔。
本判決於原告以新臺幣壹佰零肆萬零貳佰陸拾柒元供擔保後，得
假執行；但被告如以新臺幣參佰壹拾貳萬零捌佰元為原告預供擔
保後，得免為假執行。
    事實及理由
一、原告主張：兩造分別為坐落臺北市○○區○○段○○段000地號土
    地上門牌號碼臺北市○○區○○○路000巷00號房屋(下稱系爭建
    物)3樓、4樓所有權人，各持有上開土地應有部分1/4。被告
    之前手未經其他共有人同意，於系爭建物頂樓平台加蓋如附
    圖所示編號A之違建(下稱系爭違建)，超過平台面積2/3，已
    危害建物結構安全，對住戶安危造成重大影響。被告之前手
    將系爭建物4樓與系爭違建於民國106年7月17日出售移轉給
    被告，被告將4樓改建為套房出租，自己則居住於系爭違建
    。系爭違建曾遭檢舉為違章建築，顯見系爭建物共有人從未
    就頂樓平台明示或默示成立分管契約，被告無權占用系爭建
    物頂樓平台，已侵害共有人之所有權，爰依民法第767條及
    第821條提起本訴等語，並聲明：⒈被告應將坐落臺北市○○區
    ○○段○○段000地號土地上之同小段31238建號建物(門牌號碼
    臺北市○○區○○○路000巷00號4樓)頂樓平台如附圖所示編號A
    、面積53.12平方公尺之建物拆除，並將上開頂樓平台騰空
    返還予原告及其他共有人全體。⒉願供擔保，請准宣告假執
    行。
二、被告則以：系爭違建為既存違建，為前手屋主之子甲○○於79
    年8月10日至同年9月3日間興建。系爭建物共有人即各樓住
    戶20多年來對「頂樓平台由4樓建物所有權人專用」之事實
    ，均相互容忍，從未提出異議，亦無互相干涉，且系爭違建
    自系爭建物外觀即可明顯看到，原告不得諉為不知，被告就
    系爭建物水塔清洗費用之分擔亦較其他樓層住戶多負擔一份
    ，顯見系爭建物共有人間已成立上開內容之默示分管契約。
    系爭違建並未阻塞通道或置放重物，且曾經臺北市政府都市
    發展局認定無須拆除，原告主張系爭違建危及建物結構安全
    僅屬臆測。兩造係因原告一再主張4樓房客水流聲過大始起
    爭議，原告曾經同意被告裝修4樓，後卻向臺北市政府都市
    發展局檢舉違建並提起本訴，顯屬權利濫用、違反禁反言原
    則等語，資為抗辯，並聲明：⒈原告之訴駁回。⒉如受不利判
    決，願供擔保，請准宣告免為假執行。
三、得心證之理由：
  ㈠原告主張系爭建物坐落臺北市○○區○○段○○段000地號土地上，
    原告與被告分為門牌號碼臺北市○○區○○○路000巷00號房屋3
    樓(臺北市○○區○○段○○段00000號建物)、4樓(臺北市○○區○○
    段○○段00000號建物)之所有權人，各持有上開土地應有部分
    1/4，系爭違建為被告購入後並由其使用等情，為被告所不
    爭執，並有系爭建物3樓及4樓建物登記謄本、臺北市○○區○○
    段○○段000地號土地登記謄本、林務局農林航空測量所79年8
    月10日及79年9月3日之空照圖、系爭建物及上開違建現場照
    片在卷可證(本院110年度士司調字第219號卷第20、30-35頁
    ，本院卷第131-140、203-206頁)，原告此部分主張應堪信
    為真實。另系爭違建占有系爭建物頂樓平台之情形，經本院
    囑託臺北市士林地政事務所測量後，依該所111年5月16日北
    市士地測字第1117008209號函檢送土地複丈成果圖（本院卷
    第143-146頁），占用範圍、面積如附圖編號A所示。
　㈡按所有人對於無權占有或侵奪其所有物者，得請求返還之。
    對於妨害其所有權者，得請求除去之。有妨害其所有權之虞
    者，得請求防止之。各共有人對於第三人，得就共有物之全
    部為本於所有權之請求。但回復共有物之請求，僅得為共有
    人全體之利益為之。民法第767條第1項、第821條定有明文
    。又依民法物權編施行法第1條，就修正後民法第820條無溯
    及適用特別規定，98年7月23日前已發生事件仍應適用修正
    前之民法第820條。而共有物，除契約另有訂定外，由共有
    人共同管理之，修正前民法第820條第1項定有明文。共有物
    分管契約係共有人就共有物管理方法所成立之協議，依修正
    前民法第820條第1項規定，應由共有人全體共同協議訂定之
    （最高法院106年度台上字第140號判決意旨參照）。
　㈢又共有人對共有物之特定部分使用收益，仍須徵得他共有人
    全體之同意，非謂共有人得對共有物之全部或任何一部有自
    由使用收益之權利。如共有人不顧他共有人之利益，而就共
    有物之全部或一部任意使用收益，即屬侵害他共有人之權利
    (最高法院62年台上字第1803號判例意旨參照)。以無權占有
    為原因，請求返還土地者，占有人對土地所有權存在之事實
    無爭執，而僅以非無權占有為抗辯者，土地所有權人對其土
    地被無權占有之事實無舉證責任，占有人自應就其取得占有
    係有正當權源之事實證明之(最高法院85年度台上字第1120
    號判決意旨參照)。再所謂默示之意思表示，係指依表意人
    之舉動或其他情事，足以間接推知其效果意思者而言，若單
    純之沉默，則除有特別情事，依社會觀念可認為一定意思表
    示者外，不得謂為默示之意思表示（最高法院29年上字第76
    2號判例、100年度台上字第2103號判決意旨參照）。
　㈣原告主張被告以系爭違建無權占用系爭建物頂樓平台，被告
    則以前詞置辯，系爭違建係於79年8、9月間興建，揆諸上開
    說明，被告自應就系爭建物全體共有人曾有默示成立「頂樓
    平台由4樓建物所有權人專用」之分管協議負舉證責任。查
    證人乙○○證述：伊從系爭建物蓋好就入住2樓，至今已30年
    以上，現在是3樓和4樓在告，伊之前都忙著工作，很少上去
    頂樓，不清楚頂樓何時加蓋系爭違建，也不知道有無整修過
    ，伊是事後才知道的，但不記得是何時知道的，伊沒有印象
    甲○○有向伊表示過要加蓋，頂樓是大家的公有物，應該是大
    家都可以用，伊知道頂樓加蓋違建後沒有想那麼多，因為伊
    忙著賺錢養孩子，沒有那麼多時間去管那麼多事等語(見本
    院卷第187-190頁筆錄)，可知甲○○於加蓋系爭違建時，並非
    全體住戶均知悉，縱然如證人乙○○等其他住戶事後未曾反對
    或異議，亦或基於鄰里情誼或不願多生衝突，而為單純之沉
    默，並未有何依社會觀念足以間接推知其有「頂樓平台由4
    樓建物所有權人專用」之默示意思表示存在，自無從僅以系
    爭違建已存在一段時間，其他共有人單純之沈默即推認全體
    共有人已默示成立分管協議。
  ㈤證人甲○○雖於審理中證述：頂樓加蓋是父親許明瑞的，因為
    與父母親要住在一起所以才做頂樓加蓋，伊印象是約定成俗
    1樓停車位空間屬於1樓，頂樓部分約定成俗歸頂樓使用，伊
    確定當時這樣操作沒有經過書面同意，但也沒有被反對過，
    從79年至107年房子賣掉之間，頂樓加蓋及內部兩次裝潢都
    沒有被提出異議過，頂樓加蓋後，頂樓樓梯間的門也沒有變
    動過，沒有上鎖等語(見本院卷第183-186頁筆錄)。被告雖
    依此辯稱：自證人甲○○之證詞可證明默示分管契約存在，且
    分管契約就算是沒有居住在系爭建物內的一般買賣當事人或
    房仲都可以先行探查，證人乙○○居住在內卻稱不知情，違反
    經驗法則、論理法則云云。但從證人乙○○前述證詞，並未認
    為頂樓可由4樓住戶專用，證人甲○○所稱頂樓歸4樓住戶使用
    一節，僅係其個人主觀推測，不能作為其他住戶已與其默示
    成立分管協議之佐證。又證人乙○○亦證述伊很少上去頂樓，
    故後來才知道系爭違建等語，是除非特意上樓，否則平日出
    入並不會前往頂樓或特別注意高樓層住戶之狀況，是證人乙
    ○○當年不知悉頂樓遭證人甲○○加蓋系爭違建，亦符常情，此
    與房屋買受人或房仲因需評估房屋價格而可能多方探查、綜
    合評估整棟建物現況之情形有異，被告逕予比附援引，並以
    此辯稱證人乙○○之證詞不合理等語，並不可採。
　㈥被告又辯稱：清洗水塔費用伊需比其他住戶多分擔一份，可
    自管理費分擔方式證明有分管協議存在等語，並提出清洗水
    塔費用免用統一發票收據為證（本院卷第201頁）。惟自證
    人甲○○證述：在伊出售系爭建物前，107年前的10年內都沒
    有清洗過水塔等語(見本院卷第185頁筆錄)，及證人乙○○證
    述：清洗水塔是111年7月13日發生的事，是被告自己說4樓
    和頂樓加蓋要分攤一半，被告拿清洗水塔分擔收據給伊簽的
    時候只有說水塔要洗乾淨，伊簽名只是表示對方有收到伊交
    的錢，沒有表示頂樓給被告用等語(見本院卷第190頁筆錄)
    。且清洗水塔費用免用統一發票收據上以手寫「2002.7.17
    」文字，被告訴訟代理人當庭陳稱係筆誤，實際清洗日期為
    收據上列印之日期111年7月13日，可知上開清洗水塔費用分
    擔之方式乃被告於本件訴訟進行中，突自行提出願意額外負
    擔之主張，並非系爭建物全體住戶長久以來之慣行，且其他
    住戶在該收據上簽名，僅是作為清洗水塔費用收受之憑證，
    並非因此同意頂樓平台即由被告專用，自不能以此推論系爭
    建物全體共有人有默示同意頂樓平台由被告專用之分管協議
    存在。
　㈦綜上所述，系爭建物全體共有人並未成立「頂樓由4樓建物所
    有權人專用」之分管協議，原告主張被告無權占用系爭建物
    頂樓平台，自屬有據。本件被告自前手許明瑞購入系爭違建
    ，而按違章建築之讓與，雖因不能為移轉登記而不能為不動
    產所有權之讓與，但受讓人與讓與人間如無相反之約定，應
    認為讓與人已將該違章建築之事實上處分權讓與受讓人。又
    房屋之拆除為一種事實上之處分行為，須有事實上之處分權
    者，始有拆除之權限（最高法院86年度台上字第2272號判決
    意旨參照）。被告既為系爭違建之事實上處分權人，原告其
    依民法第767條第1項前、中段、第821條請求被告拆除系爭
    違建，並將上開頂樓平台騰空返還予原告及其他共有人全體
    ，為有理由。
四、綜上所述，原告依民法第767條第1項及第821條規定，請求
    被告應將坐落臺北市○○區○○段○○段000地號土地上同小段312
    38號建物(門牌號碼臺北市○○區○○○路000巷00號4樓)頂樓平
    台如附圖所示編號A、面積53.12平方公尺之建物拆除，並將
    上開頂樓平台騰空返還予原告及其他共有人全體，為有理由
    ，應予准許。
五、兩造均陳明願供擔保聲請宣告假執行及免為假執行，均核無
    不合，爰分別酌定相當之擔保金額宣告之。
六、本件事證已臻明確，兩造其餘攻擊防禦方法及證據，核與判
    決之結果不生影響，爰不一一論列，併此敘明。
七、訴訟費用負擔之依據：民事訴訟法第78條。
中　　華　　民　　國　　111 　年　　9 　　月　　5 　　日
                          民事第二庭
            　　　　　　　　　法　官  辜  漢  忠　
以上正本係照原本作成。
如對本判決上訴，應於判決送達後20日內向本院提出上訴狀，若
委任律師提起上訴者，應一併繳納上訴審裁判費，否則本院得不
命補正逕行駁回上訴。
中　　華　　民　　國　　111 　年　　9 　　月　　5 　　日
                              書記官  潘  盈  筠